ACORDAO-COMPLETO-2407452

ACÓRDÃO 5286/2020 ATA 13/2020 - PRIMEIRA CÂMARA

VISTOS, relatados e discutidos estes autos de processo de aposentadoria de servidores da Universidade Federal de Campina Grande-PB.
ACORDAM os Ministros do Tribunal de Contas da União, reunidos em sessão da Primeira Câmara, diante das razões expostas pelo relator e com fundamento na Constituição Federal, art. 71, III e IX, e na Lei 8.443/1992, arts. 1º, V, e 39, II, em:
9.1. considerar ilegais as presentes concessões, negando registro aos respectivos atos;
9.2. dispensar a devolução dos valores indevidamente recebidos de boa-fé pelos interessados, nos termos do Enunciado 106 da Súmula de Jurisprudência deste Tribunal;
9.3. determinar ao órgão de origem que adote as seguintes providências, sob pena de responsabilidade solidária da autoridade administrativa omissa:
9.3.1. dê ciência do inteiro teor desta deliberação aos interessados no prazo de quinze dias e faça juntar aos autos o comprovante dessas notificações nos quinze dias subsequentes;
9.3.2. suspenda os pagamentos realizados com base no atos ora impugnados;
9.3.3. emita novos atos de aposentadoria e submeta-os a registro deste Tribunal no prazo de trinta dias, após corrigidas as falhas que ensejaram a ilegalidade dos atos.

Atos de concessão de aposentadoria.

Primeira Câmara

Universidade Federal de Campina Grande.

3. Interessados/Responsáveis:
3.1. Interessados: Jeane Cândido do Nascimento (XXX.076.754-XX); Valdomiro Rocha de Lima (XXX.830.164-XX).

13.1. Ministros presentes: Benjamin Zymler (na Presidência), Walton Alencar Rodrigues (Relator), Bruno Dantas e Vital do Rêgo.
13.2. Ministro-Substituto presente: Weder de Oliveira.

WALTON ALENCAR RODRIGUES

Adoto, como Relatório, a instrução elaborada por auditor da Secretaria de Fiscalização de pessoal, vazada nos termos a seguir transcritos, com a qual anuíram os dirigentes da referida unidade técnica e o representante do Ministério Público:
Trata-se de atos de concessão de aposentadoria de Jeane Cândido do Nascimento e Valdomiro Rocha de Lima, ex-servidores da Universidade Federal de Campina Grande.
Os atos foram submetidos, para fim de registro, à apreciação do Tribunal de Contas da União (TCU) , de acordo com o art. 71, inciso III, da Constituição Federal. O cadastramento e a disponibilização ao TCU ocorreram por intermédio do Sistema de Apreciação e Registro de Atos de Admissão e Concessões, na forma dos arts. 2º, caput e incisos I a VI, e 4º, caput, da Instrução Normativa - TCU 78/2018.
EXAME TÉCNICO
Exame anterior dessa Unidade propôs considerar ilegais as presentes concessões face ao pagamento indevido de parcela judicial referente a planos econômicos (peças 4-5) . Despacho do relator, contudo, atendendo à proposta do Ministério Público de Contas (MPTCU) , determinou a realização de diligência a fim de esclarecer o pagamento de anuênios em percentual maior que o devido, conforme informado pelo controle interno nos atos (peças 6-7) . 
Em atendimento à diligência (peça 8) , a Universidade encaminhou cópia da decisão judicial proferida no âmbito do MS 2003.82.01.006411-3, que estaria amparando o referido pagamento (peça 10) . Da leitura da sentença, contudo, nota-se que esta limitou-se a impedir que fossem descontados dos interessados a restituição dos valores referentes a eventuais pagamentos indevidos de anuênios já havidos, não garantindo aos impetrantes nenhum direito ao pagamento majorado de anuênios futuros. 
Merece destaque trecho da decisão que elucida o ponto acima tratado (peça 10, pg. 8) : 
Ressalte-se que não se está a negar o direito da Administração de alterar critério jurídico de interpretação, porém, defendendo que os efeitos da decisão que alterar o critério devem ser ex nunc, mormente considerando que o pagamento foi efetuado com base em instrumento normativo - Lei nº 8112/90, art. 61, III, não sendo justo que os substituídos sejam penalizados com o desconto em seus vencimentos das quantias já recebidas. Aquela decisão que alterou o critério de interpretação deve vigorar para o futuro e não alcançar período pretérito, prejudicando os substituídos com a redução abrupta em seus vencimentos. 
Destarte, além dos pagamentos indevidos referentes a plano econômico, se encontram ilegais ainda os pagamentos de anuênios aos interessados em percentuais maiores que os devidos. 
CONCLUSÃO
Em razão do exposto, tendo em vista o pagamento indevido de parcelas referentes a planos econômicos e o pagamento de anuênios em valor superior ao devido, cabe considerar ilegais os atos em epígrafe.  
PROPOSTA DE ENCAMINHAMENTO
Ante o exposto, e de conformidade com o preceituado nos artigos 71, III, da Constituição Federal de 1988; 1º, V, e 39, II, da Lei 8.443/1992; e 1º, VIII, e 259, II, do Regimento Interno/TCU, propõe-se:
0. considerar ilegais e recusar os registros dos atos iniciais de aposentadoria de Jeane Cândido do Nascimento (CPF: XXX.076.754-XX) e Valdomiro Rocha de Lima (CPF: XXX.830.164-XX) ; 
0. dispensar o ressarcimento das quantias indevidamente recebidas de boa-fé, consoante o disposto no Enunciado 106 da Súmula de Jurisprudência do TCU; 
0. determinar à Universidade Federal de Campina Grande que:
2. faça cessar os pagamentos decorrentes dos atos impugnados, comunicando ao TCU, no prazo de quinze dias, as providências adotadas, nos termos dos art. 262, caput, do Regimento Interno do TCU;
2. cadastre no Sistema e-Pessoal, no prazo de 30 dias, com fulcro no art. 19, § 3º, da IN 78/2018 do TCU, novos atos de aposentadoria escoimados das irregularidades verificadas nos autos;
2. informe aos interessados o teor do acórdão que for prolatado, alertando-os de que o efeito suspensivo proveniente de eventual interposição de recurso junto ao TCU não os exime da devolução dos valores indevidamente percebidos após a notificação, em caso de não provimento desse recurso; 
2. encaminhe ao TCU, no prazo de trinta dias, comprovante da data de suas ciências, nos termos do art. 4º, § 3º, da Resolução - TCU 170/2004.

não há

Procuradora-Geral Cristina Machado da Costa e Silva.

APOSENTADORIA. PAGAMENTO INDEVIDO DE PARCELA JUDICIAL RELATIVA A PLANO ECONÔMICO. PAGAMENTO DE ANUÊNIOS EM PERCENTUAL MAIOR DO QUE O DEVIDO. IRREGULARIDADE. NEGATIVA DE REGISTRO. CIÊNCIA.

APOSENTADORIA (APOS)

Secretaria de Fiscalização de Pessoal (SEFIP).

Trata-se de atos de concessão de aposentadoria de interesse de Jeane Cândido do Nascimento e Valdomiro Rocha de Lima, ex-servidores da Universidade Federal de Campina Grande.
A Secretaria de Fiscalização de Pessoal (Sefip) propôs, inicialmente, a ilegalidade dos atos, em razão de pagamento irregular de vantagem oriunda de sentença judicial decorrente de plano econômico não absorvida por posteriores reajustes gerais do funcionalismo.
Conforme definido no Acórdão 2161/2005-TCU-Plenário, de minha relatoria, o pagamento de percentual relativo a plano econômico deferido por sentença judicial deve ser absorvido pelos posteriores reajustes gerais do funcionalismo público, o que não foi observado no ato de aposentadoria sob apreciação.
Anuindo ao parecer do Ministério Público, determinei a realização de diligência ao órgão de origem, restando identificado, também, que os interessados recebem anuênios em percentual maior do que o devido.   
Diante de tais elementos, acompanho a instrução transcrita no Relatório, avalizada pelo Parquet, cujos fundamentos incorporo às minhas razões de decidir, e julgo ilegais os atos de aposentadoria objeto destes autos, negando-lhes registro, sem prejuízo das demais medidas previstas nos normativos deste Tribunal.
Registro, por fim, que os atos em exame deram entrada neste Tribunal em outubro de 2017. 
Com essas considerações, voto no sentido de que o Tribunal acolha o Acórdão que submeto à deliberação deste Colegiado. 
TCU, Sala das Sessões Ministro Luciano Brandão Alves de Souza, em 5 de maio de 2020.
WALTON ALENCAR RODRIGUES 
Relator